【裁判字號】    88,自,243
【裁判日期】    900117
【裁判案由】    背信
【裁判全文】
臺灣高雄地方法院刑事判決                          八十八年度自字第二四三號
    自  訴  人  丁○○○工業股份有限公司
    代  表  人  戊○○
    被      告  庚○○
    辯  護  人  洪士宏
右列被告因背信等案件，經自訴人提起自訴，本院判決如左：
    主  文
庚○○連續意圖為自己不法之所有，而侵占對於業務上所持有之物，處有期徒刑捌月
。
其餘被訴背信部分無罪。
    事  實
一、庚○○前曾於民國八十四年間犯侵占罪，經台灣台北地方法院判處有期徒刑一年
    二月，緩刑四年確定，於緩刑期間，自八十五年五月十五日起復於丁○○○工業
    股份有限公司（下稱金氏公司）擔任業務主任，負責商品銷售、應收帳款異常跟
    催與處理等業務，為從事業務之人。其於八十七年一月任職期間，猶不知悛悔，
    因其個人經濟狀況不佳，竟基於意圖為自己不法所有之概括犯意，連續多次於下
    列時地將其業務上向客戶收取款項，共新台幣（下同）六十七萬六千六百六十四
    元（587939+88725＝676664）侵占入己：
（一）於八十七年一月間，因健二土木包工業須訂購渡鋅角鐵等貨物一批而與庚○○
      接洽，因健二土木包工業所訂購之渡鋅角鐵等貨物須含運送、安裝及施工，而
      金氏公司僅是單純販賣鋼鐵等貨品，不包含安裝、施工，庚○○遂經由擁發企
      業有限公司（下稱擁發公司）向金氏公司訂貨，並由其出面於八十七年一月五
      日，以擁發公司名義與健二土木包工業訂立合約，並於當日收受簽約訂金三萬
      元。同年一月十七日，庚○○復向健二土木包工業收受五萬八千七百二十五元
      之貨款，共計八萬八千七百二十五元。詎其竟基於意圖為自己不法所有之概括
      犯意，將上開八萬八千七百二十五元貨款侵占入己。因庚○○遲未將上開貨款
      繳回公司，經金氏公司於八十七年七月十日查帳後，始知上情。
（二）於八十七年二月間，因正國營造工程有限公司（下稱正國公司）須訂購渡鋅角
      鐵等貨物一批而與庚○○接洽，因正國公司所訂購之渡鋅角鐵等貨物須含運送
      、安裝及施工，而金氏公司僅是單純販賣鋼鐵等貨品，不包含安裝、施工，庚
      ○○遂經由中聯鋼鐵材料行向金氏公司訂貨，並由其出面於八十七年二月二十
      日，以中聯鋼鐵材行名義與正國公司簽訂買賣合約書，並於當日收受簽約訂金
      十萬元。八十七年六月三十日，庚○○向正國公司收受二張支票分別為二十五
      萬元及二十三萬七千九百三十九元，連同前開訂金十萬元共計五十八萬七千九
      百三十九元。詎其竟承前意圖為自己不法所有之概括犯意，將上開五十八萬七
      千九百三十九元之票款侵占入己。因庚○○遲未將上開貨款繳回公司，經金氏
      公司於八十七年七月五日派員至正國公司催款，經正國公司提出合約書及付款
      證明後，始查知上情。
二、案經金氏公司代表人戊○○向本院提起自訴。
    理  由
一、訊據被告庚○○矢口否認有右揭業務侵占犯行，辯稱：右揭事實一部分，伊未侵
    占向健二土木包工業所收之貨款八萬八千七百二十五元，當時不是以自訴人名義
    與健二土木包工業簽約，伊係代表自訴人將貨賣給擁發公司，伊於八十七年一月
    間代擁發公司向健二土木包工業收款後，即將款項交給擁發公司；右揭事實二部
    分，伊並無侵占向正國公司收取之五十八萬七千九百三十九元之貨款，該貨款係
    自訴人將貨賣給中聯鋼鐵材料行，中聯鋼鐵材料行再將貨賣給正國公司，伊於代
    替中聯鋼鐵材料行向正國公司收取貨款後，即將該貨款交給中聯鋼鐵材料行，伊
    未侵占上開二筆貨款云云。經查：
（一）右揭事實，已據自訴人金氏公司代表人戊○○到庭指訴綦詳，核與證人即擁發
      公司負責人己○○、證人即正國公司代理人江宜蓁到庭證述情節相符，並有切
      結書、金氏公司部門工作職掌規定、訂單審查表、合約書、現金支出傳票、出
      貨單多紙（參本院卷第四四頁至五八頁）在卷可稽。
（二）被告雖辯稱其代擁發公司向健二土木包工業收取貨款後，即將款項交給擁發公
      司，其無侵占貨款等語。惟查：「庚○○於八十七年一月五日，以擁發企業有
      限公司名義與健二土木包工業訂立合約，並於當日收受簽約訂金三萬元。同年
      一月十七日，庚○○復向健二土木包工業收受五萬八千七百二十五元之貨款，
      共計八萬八千七百二十五元，迄八十七年七月十日簽立切結書前，均未將該筆
      貨款繳回金氏公司」等情，已據自訴人指訴明確，又證人即擁發公司負責人己
      ○○到庭具結證稱：「有關擁發公司向金氏公司購買鋼鐵材料再轉賣給健二土
      木包工業之買賣，我不了解，我當時與庚○○係朋友關係，該買賣係由庚○○
      出面與健二土木包工業接洽簽約後，再由庚○○出面請我們擁發公司負責安裝
      。該案係由庚○○出面向健二土木包工業收款再付款給金氏公司，我們僅抽取
      技術安裝費用約二萬餘元而已」（參本院卷第二一三頁），是被告所辯其將向
      健二土木包工業所收貨款皆交予擁發公司尚難採信。又，依自訴人所陳公司之
      作業程序，被告於收取客戶貨款後，應即繳回公司，今被告於八十七年一月間
      即收取貨款，卻遲至八十七年七月十日公司察覺前，仍未繳回該筆貨款，是其
      確有侵占該筆貨款之意圖甚明。
（三）被告雖辯稱其於代替中聯鋼鐵材料行向正國公司收取貨款後，即將該貨款交給
      中聯鋼鐵材料行，其未侵占貨款等語。惟查：「金氏公司並未授權被告對客戶
      之買賣，可以第三家公司與客戶簽約」，此據自訴代理人陳明在卷，是被告未
      經自訴人同意即以中聯鋼鐵材料行向金氏公司買貨，再轉賣予正國公司，程序
      上已有可議。又證人即正國公司代理人江宜蓁到庭具結證稱：「當初之買賣係
      庚○○來正國公司洽談，庚○○拿合約書來簽約時，其上早已蓋好中聯鋼鐵材
      料行之印章，八十七年六月三十日我們正國公司有用二張支票支付貨款予庚○
      ○，票面金額分別為二十五萬元及二十三萬七千九百三十九元」（參本院卷第
      二五七頁），另證人即中聯鋼鐵材料行登記之負責人甲○○到庭證稱：「我本
      人係在屏東賣牛雜湯，因身分證曾遺失而被冒用登記為中聯鋼鐵材料行負責人
      ，係國稅局通知我要繳稅，我去查才知被冒用登記為中聯鋼鐵材料行負責人，
      我非中聯鋼鐵材料行之實際負責人，亦不認識被告庚○○」（參本院卷第二一
      七頁），參以被告亦無法舉證其係與中聯鋼鐵材料行之何人洽接買賣事宜或支
      付其安裝費用，是被告所辯其將向正國公司所收貨款五十八萬七千九百三十九
      元交予中聯鋼鐵材料行尚難採信。被告既於八十七年二月二十日，向正國公司
      簽訂買賣合約書，並於當日收受簽約訂金十萬元，復於八十七年六月三十日，
      向正國公司收受二張支票分別為二十五萬元及二十三萬七千九百三十九元，共
      計五十八萬七千九百三十九元，其確均未將該貨款交回金氏公司，俟金氏公司
      查帳後，始於八十七年七月十日簽立切結書承認該筆貨款未繳回公司，其所為
      嚴重背離常情，更可證明被告確有侵占該筆貨款之犯行。
（四）綜上所述，被告所辯顯屬卸責之詞，殊無可採，本案事證明確，被告犯行，洵
      堪認定。
二、核被告所為係犯刑法第三百三十六條第二項之業務侵占罪。被告先後多次業務侵
    占行為，時間緊接，罪名與構成要件相同，顯係基於概括犯意而為，應依刑法第
    五十六條之連續犯規定，分別論以一罪，並加重其刑。爰審酌被告因個人經濟不
    佳而起貪念，竟侵占業務上收取之貨款達六十餘萬元，有虧職守，並損及僱主、
    客戶之權益，惟念其係一時失慮致罹刑章，犯後已與自訴人達成和解（有和解書
    在卷可按，參本院卷第一四七頁）等一切情狀，酌情量處如主文所示之刑，以資
    懲儆。
乙、無罪部分：
一、自訴意旨略以：被告於八十五年五月十五日起於金氏公司擔任業務主任，係為他
    人處理事務之人，詎被告意圖為自己不法利益，於任職期間，基於概括之犯意，
    先於八十六年十二月一日，假借「超宥企業有限公司」（下稱超宥公司）名義向
    自訴人買受踏板及格柵板一批，總價三百十三萬一千九百八十二元，然後再轉售
    予自訴人之客戶業欣金屬股份有限公司（下稱業欣公司），得款三百四十萬四千
    元，牟取差價二十七萬二千十八元。復於八十六年十二月六日再以中聯鋼鐵材料
    行名義向自訴人購入浸鋅格子板一批，價金二十四萬元，然後轉手賣予禾安機械
    有限公司（下稱禾安公司），得款二十七萬元，牟取中間差價三萬元；被告將所
    牟差價自享其利益，致生損害於自訴人，認其係犯刑法第三百四十二條第一項背
    信罪嫌云云。
二、按犯罪事實應依證據認定之，無證據不得推定其犯罪事實，刑事訴訟法第一百五
    十四條定有明文。又「刑法第三百四十二條第一項之背信罪，必須違背任務之行
    為，具有為圖取不法利益，或圖加不法損害之意思，為構成要件，若本人利益之
    受損害，乃基於正當原因，並非不法，則因缺乏犯罪意思要件之故，即難律以本
    罪」，另「該條所謂意圖為自己或第三人得不法利益」一語，原指自己或第三人
    在法律上不應取得之利益，意圖取得或使其取得者而言。如果在法律上可得主張
    之權利，即屬正當利益，雖以非法方法使其實現，僅屬於手段不法，無構成背信
    罪之餘地」，最高法院五十三年臺上字第二四二九號、同院二十一年上字第一五
    七四號著有判例可資參照。
三、自訴人認被告涉有上開背信犯行，無非以自訴人所提之切結書、訂購確認書、估
    價明細表、訂單審查表、出貨單附卷為論罪依據。訊據被告堅決否認有右揭犯行
    ，辯稱：因金氏公司僅是單純販賣鋼材等貨品，並不包含安裝及施工，而業欣公
    司與禾安公司所購之鋼材等貨品，均是要包含運送、安裝及施工，伊始介紹超宥
    公司及中聯鋼鐵材料行向金氏公司買貨，並由其負責向業欣公司及禾安公司施工
    及安裝，自訴人指稱被告牟取差價二十七萬二千零十八元及三萬元，實係超宥公
    司與中聯鋼鐵材料行合理之安裝施工費用，故伊實無背信犯行等語。經查：
（一）「金氏公司僅是單純販賣鋼鐵等貨品，並不包含安裝及施工部分」，已據自訴
      代理人陳明在卷（參本院卷第二五九頁），又證人即超宥公司經理丙○○到庭
      具結證稱：「庚○○向我借牌說要工程給我做，所以我就將牌借給庚○○由他
      去訂貨，我們超宥公司負責出技術安裝，印象中業欣公司該工程之材料費用約
      為二百四十多萬元，安裝費用約六、七十萬元，此安裝費用包含吊車吊材料之
      費用，合約之貨款，係業欣開支票給我們公司，我再將款項交給庚○○去繳給
      金氏公司」（參本院卷第二一六頁）；證人即業欣公司經理乙○○到庭證稱：
      「當初合約係被告直接來業欣公司，所以我們直接與被告接洽買賣鋼材事宜。
      我們當初所買受之格子板是包含安裝之費用」（參本院卷第一一一頁）等情，
      參以業欣公司與超宥公司所簽立之合約書確實有註明合約之費用，係包含材料
      及安裝費用，此有合約書在卷可佐，是被告所辯金氏公司出貨價格與業欣公司
      之合約差價，係超宥公司之安裝施工費用，非其從中牟利，尚堪採信。
（二）金氏公司係將鋼材一批售予中聯鋼鐵材料行，再由中聯鋼鐵材料行將該批貨物
      售予禾安公司，此除自訴人自承在卷外，並有訂單審查表、出貨單、訂購確認
      書在卷可稽，而被告所辯自訴人對兩者銷售之差價三萬元，係中聯鋼鐵材料行
      合理之安裝施工費用等語，與自訴人自承「金氏公司僅是單純販賣鋼鐵等貨品
      ，並不包含安裝及施工部分」等情相符，本院復參酌上開正國公司及業欣公司
      間接向金氏公司買受鋼材之案例，所交易之價格均為含安裝、施工之價格，且
      一般交易習慣，購買貨物須包含安裝施工之情形，亦極普遍，是被告所辯金氏
      公司出貨價格與禾安公司之合約差價，係中聯鋼鐵材料行之安裝施工費用，非
      其從中牟利，亦堪採信。
（三）綜上所述，被告所為，依前揭說明，尚與背信罪之構成要件有間。此外，本院
      復查無其他積極證據足資證明被告有何背信犯行，揆諸前開說明，自應為被告
      無罪之諭知。
據上論結，應依刑事訴訟法第三百四十三條、第三百零一條第一項、第二百九十九條
第一項前段，刑法第五十六條、第三百三十六條第二項，罰金罰鍰提高標準條例第一
條前段，判決如主文。
中      華      民      國    九十      年      一      月     十七     日
                                  臺灣高雄地方法院刑事第二庭
                                      法  官
右正本證明與原本無異。
如不服本判決，應於判決送達後十日內，向本院提出上訴狀。
                                      書記官
中      華      民      國    八十八    年      三      月    二十二    日
附錄本罪論罪科刑法條：
第三百三十六條第二項
對於業務上所持有之物，犯前條第一項之罪者，處六月以上五年以下有期徒刑，得併
科三千元以下罰金。


司法院資訊處製作；財團法人民間司法改革基金會備份。
